臺灣士林地方法院民事判決
111年度簡字第20號
原      告  徐建忠
訴訟代理人  丁遵富
被      告  精彩廣告設計有限公司
法定代理人  徐惠珠
上列當事人間請求不當得利事件，本院於民國111年10月5日言詞
辯論終結，判決如下：
    主  文
原告之訴駁回。
訴訟費用由原告負擔。
　　事實及理由
壹、程序方面
一、按解散之公司除因合併、分割或破產而解散外，應行清算；
    解散之公司，於清算範圍內，視為尚未解散；有限公司之清
    算，以全體股東為清算人，但本法或章程另有規定或經股東
    決議，另選清算人者，不在此限；公司之清算人，在執行職
    務範圍內，亦為公司負責人，公司法第24條、第25條、第11
    3條準用第79條、第8條第2項分別定有明文。查被告於民國1
    11年6月29日向新北市政府申請辦理解散登記，並經股東同
    意由徐惠珠為清算人乙節，業據本院調取公司登記卷宗核閱
    屬實，是本件應以徐惠珠為被告之法定代理人，先予敘明。
二、次按訴狀送達後，原告不得將原訴變更或追加他訴。但請求
    之基礎事實同一者，不在此限，民事訴訟法第255條第1項第
    2 款定有明文。原告起訴聲明：被告應將公司設址新北市○○
    區○○街00巷0弄00號（下稱系爭地址）塗銷登記（見111年度
    湖簡字第244號卷第9頁）；嗣變更聲明為：被告應給付新臺
    幣（下同）46萬8,000元之本息（見本院卷第242頁），原告
    變更部分與其就被告得否將公司設址於系爭地址之爭執主張
    均為相同，訴訟證據及資料具有同一性，可於本院審理程序
    中加以利用，係屬基礎事實同一，其變更程序自無不合，應
    予准許。
三、關於財產權之訴訟，其標的之金額或價額在50萬元以下者，
    適用簡易程序，民事訴訟法第427條第1項定有明文。本件原
    告變更後請求標的金額已低於上開規定之50萬元，故本件改
    行簡易訴訟程序。
貳、實體方面
一、原告主張：原告為系爭地址上建物（下稱系爭建物）之所有
    權人，被告未經原告同意擅自將其公司設址登記於系爭地址
    ，妨害原告對系爭建物之所有權，並因此受有相當於租金之
    不當得利，爰依民法第179條之規定，請求被告給付原告46
    萬8,000元。並聲明：被告應給付原告46萬8,000元，及自11
    1年10月6日起至清償日止，按年息5％計算之利息。
二、被告則以：原告為浩拓汽車材料有限公司（下稱浩拓公司）
    之負責人，並業以系爭地址作為浩拓公司之營業登記地址，
    鑑於再以公司行號登記於系爭地址不再額外增加支出費用，
    遂與原告約定借用系爭地址予被告登記，用以收受信件及稅
    單，原告於借用登記期間均有轉交信件予被告；又被告並未
    占用系爭建物為辦公空間，亦未增加原告支出水電費用，被
    告得悉原告不同意再借用系爭地址，即已向主管機關辦理公
    司註銷，並進入清算程序，未再使用系爭地址為營業址等語
    ，資為抗辯。並聲明：原告之訴駁回。
三、法院的判斷
　㈠無法律上之原因而受利益，致他人受損害者，應返還其利益
    。雖有法律上之原因，而其後已不存在者，亦同。民法第17
    9條定有明文。
　㈡原告為系爭建物之所有權人，被告以系爭地址設立登記為公
    司營業所在地等節，有建物登記謄本、臺北縣政府（按：已
    改制為新北市政府）93年11月3日北府建登字第0930252780
    號營利事業登記核准通知書在卷可稽（見本院卷第36、156
    頁），且為兩造所不爭執（見本院卷第73頁），此部分事實
    ，應可認定。
　㈢本件所爭執者，為被告使用系爭地址作為被告營業所在地之
    址，有無取得原告同意？是否成立不當得利？若成立，原告
    得請求不當得利數額為何？
　　⒈查被告於93年7月8日向臺北市商業管理處申請遷址至系爭
      地址，經臺北市政府將該申請案移由經濟部中部辦公室辦
      理，因被告公司章程第3條與遷址後之事實不符，經濟部
      遂於同年月14日通知被告須補正同意修正公司章程之股東
      同意書、修正後章程、章程修正條文對照表；被告嗣申請
      辦理營利事業變更登記，經臺北縣政府於同年9月22日通
      知被告須補正負責人身分證影本加蓋負責人章、申請地址
      變更營業項目須填寫；又被告因補正文件之股東同意書漏
      列遷址變更事項、未經股東親自簽名、公司章程第8、14
      條須再修正，而遭經濟部於同年9月24日、同年10月14日
      通知須再補正，臺北市政府、經濟部及臺北縣政府所為上
      開通知寄發函文之地址，均有系爭地址等情，有臺北市政
      府93年7月12日府建商字第09316044200號函、經濟部93年
      7月14日經授中字第09332415160號函、93年9月24日經授
      中字第09332764620號函、93年10月14日經授中字第09332
      861630號函、臺北縣政府93年9月22日北府建登字第09302
      43802號營利事業登記審查通知書在卷可憑（見本院卷第1
      40-142、148-150、154頁），而原告為系爭建物之所有權
      人，已如前述，並為設在系爭地址之浩拓公司負責人，亦
      有浩拓公司變更登記表附卷可稽（見本院卷第160頁），
      原告並自陳：浩拓公司自80年間即設址於系爭地址等語（
      見本院卷第244頁），足見原告或浩拓公司應有收受被告
      變更公司營業地至系爭地址之相關函文甚明。
　　⒉又被告於財政部北區國稅局汐止稽徵所留存之聯絡地址為
      系爭地址乙情，有該所111年9月16日北區國稅汐止銷審字
      第1112298404號函在卷可佐（見本院卷第98頁），堪認稅
      捐機關就被告之營業稅、營利事業所得稅等相關文件，應
      係寄送至系爭地址，而由原告或浩拓公司收受。
　　⒊再者，原告於本院審理時自認：原告之配偶、妹妹確實有
      轉交被告信件予被告法定代理人等語（見本院卷第74頁）
      ，足認原告自始即知被告將公司營業址設於系爭地址，以
      作為收受信件、稅單之使用，倘原告未同意被告設址，原
      告何以仍將寄送予被告之信件透過其家人轉交予被告法定
      代理人，顯不合常理。是被告抗辯其向原告借用系爭地址
      作為被告公司營業址，有得到原告同意等語，核屬有據。
      又原告與被告法定代理人為兄妹關係，有本院110年度重
      家繼訴字第15號判決為憑（見本院卷第172-180頁），而
      原告自被告設址於系爭地址後，從未向被告收取任何費用
      ，應認原告係無償提供系爭地址供被告登記為營業址使用
      。至原告主張於102年間即有口頭要求被告法定代理人應
      自系爭地址辦理遷出云云，然原告並未提出事證證明，其
      此部分主張，難認有據。
　　⒋另本院於收受原告起訴狀後，因原告未繳納裁判費，經本
      院於111年6月9日裁定命原告補繳，並將該裁定寄至被告
      法定代理人位在新北市五股區之住所（尚未寄送起訴狀）
      ，被告至此時方才知悉原告有提起本件訴訟；且被告法定
      代理人於同年月22日收受裁定後（見本院卷第20頁），隨
      即於同年月24日向原告之配偶表示將辦理遷出乙情，有原
      告提出微信通訊軟體對話紀錄可參（見本院卷第234頁）
      ，被告嗣於同年月29日向財政部北區國稅局汐止稽徵所申
      請註銷登記，並辦理解散、清算一節，亦有其提出營業稅
      籍證明、清算申報書收據聯為憑（見本院卷第80-82頁）
      ，顯見被告於知悉原告未再同意其將公司營業址設於系爭
      地址時，即已辦理公司解散及稅籍註銷，而不再使用系爭
      地址作為營業址。
　　⒌綜上，被告應有取得原告之同意，方得向主管機關申請以
      系爭建物所在之系爭地址作為其營業所在地，兩造就此應
      成立無償使用之契約關係，被告並於得悉原告拒絕繼續以
      系爭地址為營業址時，即向主管機關辦理註銷及解散等程
      序，則原告主張被告未經其同意擅自將營業址設立於系爭
      地址，構成不當得利云云，難認可採。
四、綜上所述，原告依民法第179條之規定，請求被告給付原告4
    6萬8,000元，及自111年10月6日起至清償日止，按年息5％計
    算之利息，並無理由，應予駁回。
五、本件事證已臻明確，兩造其餘攻擊防禦方法及所提證據，於
    判決結果不生影響，爰不一一論列，併此敘明。
六、、訴訟費用負擔之依據：民事訴訟法第78條。
中　　華　　民　　國　　111 　年　　10　　月　　21　　日
                  民事第二庭  法  官  蔡子琪
以上正本係照原本作成。
如對本判決上訴，應於判決送達後20日內向本院提出上訴狀，若
委任律師提起上訴者，應一併繳納上訴審裁判費，否則本院得不
命補正逕行駁回上訴。
中　　華　　民　　國　　111 　年　　10　　月　　28　　日
                              書記官  周苡彤